【裁判字號】    98,簡上,31
【裁判日期】    991102
【裁判案由】    分割共有物
【裁判全文】
臺灣彰化地方法院民事判決  98年度簡上字第31號
上  訴  人  施慶宗
被上訴人    李乾
被上訴人    李旭賓
                        7號
被上訴人    李瑞典
                        9號
被上訴人    李瑞發
                        6弄18號
被上訴人    李柏賢
                        號
被上訴人    李柏誼
被上訴人    李士茂
                        5號
被上訴人    李志訓
                        號
前列八人共同
訴訟代理人  楊振裕律師
被上訴人    施朝章
                        號
訴訟代理人  施金伶
被上訴人    王復鎗
                        號
受告知人    有限責任彰化第五信用合作社
法定代理人  王紹義
上列當事人間請求分割共有物事件，上訴人對於中華民國
97年12月30日本院彰化簡易庭97年度彰簡字第616號第一審判決
提起上訴，本院於99年10月19日言詞辯論終結，茲判決如下：
    主  文
原判決廢棄。
兩造共有坐落彰化縣彰化市○○○段過溝子小段42之126地號、
地目田、面積235平方公尺土地分割為附圖即彰化縣彰化地政事
務所98年9月22日複丈成果圖上訴人方案（甲案）所示：編號A部
分面積62.21平方公尺分歸上訴人與被上訴人施朝章取得，並按
原應有部分比例保持共有；編號B部分面積172.79平方公尺分歸
被上訴人李乾、李旭賓、李瑞典、李瑞發、李柏賢、李柏誼、李
士茂、王復鎗、李志訓取得，並按原應有部分比例保持共有。
兩造應互相找補之金額如附表所示。
第一、二審訴訟費用由被上訴人李乾負擔22380分之2302，被上
訴人李旭賓、李瑞典、李士茂、王復鎗各負擔22380分之1769，
被上訴人李瑞發負擔22380分之1152，被上訴人李柏賢、李柏誼
各負擔22380分之1810，被告李志訓負擔22380分之2306，被上訴
人施朝章負擔22380分之4772，餘22380分之1152由上訴人負擔。
    事實及理由
一、本件被上訴人施朝章、王復鎗經合法通知，未於言詞辯論期
    日到場，查無民事訴訟法第386條所列各款情事，爰依上訴
    人之聲請，由其一造辯論而為判決。
二、上訴人主張：坐落彰化縣彰化市○○○段過溝子小段42之
    126 地號、地目田、面積235平方公尺土地（下稱系爭土地
    ）為兩造共有，應有部分為上訴人、被上訴人李瑞發各
    22380分之1152，被上訴人李乾22380分之2302，被上訴人李
    旭賓、李瑞典、李士茂、王復鎗各22380分之1769，被上訴
    人李柏賢、李柏誼各22380分之1810，被上訴人李志訓22380
    分之2306，被上訴人施朝章22380分之4772。系爭土地依法
    並無不能分割情事，兩造亦無不為分割之約定，惟未能協議
    分割。上訴人與被上訴人施朝章已合意於原物分割後保持共
    有，其餘共有人亦願保持共有，爰依民法第823條、第824條
    等規定，請求判決分割共有物，原判決依被上訴人於原審所
    提如原判決後附分割方案二所示為分割顯有不當，如上訴人
    分得部分不能申請建築執照，請求變價分割，其後於本院訴
    訟中，又改為請求按彰化縣彰化地政事務所98年9月22日複
    丈成果圖上訴人方案（甲案）所示為原物分割：即編號A部
    分面積62. 21平方公尺分歸上訴人與被上訴人施朝章取得，
    並按原應有部分比例保持共有；編號B部分面積172.79平方
    公尺分歸被上訴人李乾、李旭賓、李瑞典、李瑞發、李柏賢
    、李柏誼、李士茂、王復鎗、李志訓取得，並按原應有部分
    比例保持共有，兩造按鑑定書所載之金額互相找補。爰聲明
    ：（一）原判決廢棄。（二）兩造共有系爭土地分割為本判
    決主文第二項所示，兩造按鑑定書所載之金額互相找補。
三、被上訴人方面：
  (一)被上訴人李乾、李旭賓、李瑞典、李瑞發、李柏賢、李柏誼
    、李士茂、李志訓（下稱被上訴人李乾等8人）則以：按台
    灣省畸零地使用規則第3條第1項第1款規定，一般建築用地
    正面路寬超過7公尺至15公尺，住宅區建築基地需達最小寬
    度3.5公尺、最小深度14公尺，另「彰化縣畸零地使用自治
    條例」亦同此規定。原審所採之分割方案恐有與上開建築法
    令不符之疑慮，被上訴人李乾等8人爰改為主張按彰化縣彰
    化地政事務所98年9月22日複丈成果圖被上訴人方案（乙案
    ）所示為分割：即編號C部分面積62.21平方公尺分歸上訴人
    與被上訴人施朝章取得，並按原應有部分比例保持共有；編
    號D部分面積172.79平方公尺分歸被上訴人李乾、李旭賓、
    李瑞典、李瑞發、李柏賢、李柏誼、李士茂、王復鎗、李志
    訓取得，並按原應有部分比例保持共有，惟兩造不需互相找
    補。則上訴人與被上訴人施朝章取得編號C部分面積62.21平
    方公尺之土地達到上揭標準（寬度大於3.5公尺、深度達14
    公尺），足以建築房屋，對於上訴人日後土地之建築利用，
    較為有利，兩造分得之土地均符合建築法令而建築房屋，且
    可合法登記，所分得之土地甚為方正，均面臨永安街，可充
    分發揮土地之經濟價值，應屬較為可採之分割方案。反觀上
    訴人主張之分割方案，其深度不足建築法令所規定之14 公
    尺，且其地形成三角狀，不利以日後建築使用，顯非妥適之
    分割方案。再者，系爭土地北側毗鄰之同段42之125地號土
    地所有權人李瑞德，前因同段42、43、44、42之1地號土地
    進行分割時，曾與被上訴人李乾等人共同簽訂「切結書」，
    雙方合意日後若被上訴人共有之系爭土地分割後，願與訴外
    人李瑞德所有同段42之125地號土地辦理土地合併使用，訴
    外人李瑞德亦出據聲明書表示願與被上訴人李乾等人所共有
    之土地進行土地之合併開發利用。則依原審所採之分割方案
    或被上訴人李乾等8人於98年9月22日所提出之分割方案，不
    僅使訴外人李瑞德所有同段42之125地號土地可與被上訴人
    李乾等8人所分得之土地合併使用，充分發揮土地之經濟效
    益，不致於使上訴人分得之土地與訴外人李瑞德土地均呈深
    度狹窄之畸零地，更可免去訴外人李瑞德依據前揭切結書另
    行起訴請求違約連帶賠償新台幣（下同）3,000,000元之無
    謂訴訟爭端，而徒然耗費司法資源等語置辯。並聲明：上訴
    駁回。
  (二)被上訴人王復鎗未於言詞辯論期日到場，惟於調解時曾表示
    同意與其餘被上訴人保持共有等語。
  (三)被上訴人施朝章未於言詞辯論期日到場，惟以書狀陳稱願與
    上訴人以被上訴人施朝章5924分之4472、上訴人5924分之
    1152之比例保持共有，並同意上訴人提出之分割位置等語。
四、按各共有人，得隨時請求分割共有物。但因物之使用目的不
    能分割或契約訂有不分割之期限者，不在此限。又共有物之
    分割，依共有人協議之方法行之。分割之方法，不能協議決
    定者，法院得因任何共有人之聲請，命為分配：一、以原物
    分配於各共有人。二、變賣共有物，以價金分配於各共有人
    。民法第823條第1項、第824條第1項、第2項分別定有明文
    。經查上訴人主張系爭土地為兩造共有，應有部分為上訴人
    、被上訴人李瑞發各22380分之1152，被上訴人李乾22380
    分之2302，被上訴人李旭賓、李瑞典、李士茂、王復鎗各
    22380分之1769，被上訴人李柏賢、李柏誼各22380分之1810
    ，被上訴人李志訓22380分之2306，被上訴人施朝章22380分
    之4772，系爭土地依法並無不能分割情事，兩造亦無不為分
    割之約定，惟未能協議分割之事實，業據其提出土地登記謄
    本、地籍圖謄本各1件為證，且為已到場之被上訴人李乾等8
    人所不爭執，另未到場之被告王復鎗、施朝章則未提出書狀
    爭執，應堪認為真實。從而，原告依上開規定請求裁判分割
    共有物，核無不合，應予准許。
五、次按裁判上定共有物分割之方法時，分配原物與變賣之而分
    配價金，孰為適當，法院本有自由裁量之權，不受任何共有
    人主張之拘束（參照最高法院29年上字第1792號判例意旨）
    。又分割共有物，以原物分配於各共有人為原則，如原物分
    割有困難、始得命變賣共有物以價金分配於各共有人。本件
    兩造均主張依原物分割，且原物分割並無困難，故本件無變
    價分割之必要。再按共有人因共有物分割之方法不能協議決
    定，而提起請求分割共有物之訴，應由法院斟酌當事人之聲
    請、共有物之性質、經濟效用及全體共有人之利益、意願等
    公平決定之。
六、關於系爭土地之分割方法，有上訴人提出如主文所示附圖甲
    案及被上訴人李乾等8人提出如彰化縣彰化地政事務所98 年
    9月22日複丈成果圖被上訴人方案（乙案）之別，本院審酌
    ：
（一）系爭土地略呈梯形，北窄南寬，東邊面臨永安街道路，需
      由東邊出入、對外聯絡，系爭土地上有一鐵皮貨櫃屋，其
      餘土地為空地等情，業經本院會同彰化縣彰化地政事務所
      人員到場勘驗測量，此有本院勘驗筆錄、彰化縣彰化地政
      事務所98年5月11日複丈成果圖在卷可稽。
（二）上訴人所提附圖甲案及被上訴人李乾等8人所提附圖乙案
      ，均使兩造分得之土地可由東邊接臨永安街，無對外聯絡
      問題。本件應考量兩造分得土地之地形及面寬作有效之利
      用，併審酌如何公平分配於各該土地取得人。查附圖乙案
      使上訴人與被上訴人施朝章分得C部分土地，與系爭土地
      東側地籍線斜斜交接，略呈斜長形，雖有利於上訴人日後
      建築利用，惟如按應有部份比例計算，以系爭土地面臨永
      安街路寬28點22米，上訴人與被上訴人施朝章分得土地東
      邊臨道路部分應分配約7點4米寬，然乙案使上訴人與被上
      訴人施朝章分得土地東邊臨道路部分如被上訴人所述僅約
      六米寬（附圖乙案僅標明大於3.5米），顯然不符上訴人
      與被上訴人施朝章二人合計之應有部份比例，而編號Ｄ土
      地臨路寬達約22米，顯然不公平甚明。
（三）反之，如採附圖甲案，雖有可能因深度不足造成上訴人日
      後難於建築房屋，然此為上訴人所明知，上訴人且表明採
      其所提之甲案，即與系爭土地東側地籍線做垂直分割，便
      於日後與鄰地即同段41-101地號的人一起合併利用建築房
      屋，採甲案則上訴人分得A部分土地呈三角形，與大路（
      永安街）是垂直，沒有畸零地，如果無法建築，當作停車
      場也可以，若採乙案即會有畸零地等語明確，足認上訴人
      已有權衡規劃。以系爭土地面臨永安街路寬28點22米，上
      訴人與被上訴人施朝章分得土地東邊臨道路部分應分配約
      7點4米寬，甲案的編號Ａ土地臨永安街寬約8米亦相距不
      遠，顯然較符合公平原則，且如上所述，上訴人對其與被
      上訴人施朝章分得C部分土地已有權衡規劃，不致造成損
      失。
（四）是以，本院審酌採取附圖乙案對上訴人造成不利益，較為
      不公平，認上訴人所提附圖甲案應較附圖乙案為適當而可
      採。
七、惟按以原物為分配時，如共有人中有未受分配，或不能按其
    應有部分受分配者，得以金錢補償之。民法第824條第2項定
    有明文，本院採上訴人附圖甲案分割結果，上訴人與被上訴
    人施朝章分得A部分土地價值，較其二人合計之應有部份價
    值減損，經本院送請理德不動產估價師事務所鑑價結果減少
    96582元，此有估價報告書可稽，應由其餘共有人按附表所
    示補償上訴人與被上訴人施朝章。
八、末按應有部分有抵押權或質權者，其權利不因共有物之分割
    而受影響。但有下列情形之一者，其權利移存於抵押人或出
    質人所分得之部分：一、權利人同意分割。二、權利人已參
    加共有物分割訴訟。三、權利人經共有人告知訴訟而未參加
    。前項但書情形，於以價金分配或以金錢補償者，準用第
    881條第1項、第2項或第899條第1項規定。前條第3項之情形
    ，如為不動產分割者，應受補償之共有人，就其補償金額，
    對於補償義務人所分得之不動產，有抵押權。前項抵押權應
    於辦理共有物分割登記時，一併登記，其次序優先於第2項
    但書之抵押權。民法第824條之1第2、3、4項亦分別定有明
    文。查本件上訴人將其應有部分22380分之1152設定本金最
    高限額抵押權於受告知人有限責任彰化第五信用合作社，然
    有限責任彰化第五信用合作社經共有人依法告知訴訟而未參
    加，揆諸前揭法條說明，其權利移存於抵押人即上訴人所分
    得之部分（即附圖甲案的編號Ａ部份之土地）。且本件為不
    動產分割，應受補償之上訴人，就其補償金額，對於如附表
    所示之補償義務人（即除施朝章以外之被上訴人）所分得之
    不動產，有抵押權，應於辦理共有物分割登記時，一併登記
    ，附此敘明。
九、綜上所述，原判決分割方法容有未當，已無從維持，上訴意
    旨指原判決不當，為有理由，應由本院廢棄原判決，改諭知
    判決如主文第1、2、3項所示。
十、據上論結，本件上訴為有理由，依民事訴訟法第436條之1第
    3項、第450條、第463條、第385條第1項後段、第78條、第
    80條之1，第85條第1項但書，判決如主文。
中    華    民    國    99    年    11    月    2     日
                民事第一庭      審判長法  官  康弼周
                                      法  官  黃倩玲
                                      法  官  施坤樹
以上正本係照原本作成。
本件不得上訴。
中    華    民    國    99    年    11    月    12    日
                                      書記官  施嘉玫

司法院資訊處製作；財團法人民間司法改革基金會備份。
